ACORDAO-COMPLETO-2368432

ACÓRDÃO 10618/2019 ATA 38/2019 - SEGUNDA CÂMARA

VISTOS, relatados e discutidos novos embargos de declaração interpostos pela empresa Redram Construtora de Obras Ltda., desta feita contra o Acórdão 3907/2019-TCU-Segunda Câmara, por meio do qual o Tribunal conheceu e rejeitou embargos de declaração dessa recorrente, então manejado em face do Acórdão 12110/2018-TCU-Segunda Câmara, que julgou as suas contas irregulares, condenou-a em débito e imputou-lhe multa proporcional ao dano apurado,
ACORDAM os Ministros do Tribunal de Contas da União, reunidos em Sessão da Segunda Câmara, diante das razões expostas pelo Relator e com fundamento nos arts. 32, inciso II, e 34 da Lei 8.443/1992, em:
9.1. conhecer dos embargos de declaração da empresa Redram Construtora de Obras Ltda. para, no mérito, rejeitá-los;
9.2. alertar ao recorrente que, caso opostos novos embargos, sem o atendimento aos seus pressupostos processuais, serão recebidos como mera petição, razão pela qual não impedirão o trânsito em julgado do Acórdão 12110/2018-TCU-Segunda Câmara;
9.3.  notificar o embargante e o interessado.

Novos embargos de declaração interpostos pela empresa Redram Construtora de Obras Ltda. contra decisão do Tribunal conheceu e rejeitou embargos de declaração dessa recorrente.

Segunda Câmara

Departamento Nacional de Infraestrutura de Transportes.

3. Interessados/Responsáveis/Recorrentes:
3.1. Responsáveis: Alex Peres Mendes Ferreira (XXX.658.527-XX); André Luiz Costa Ferreira (XXX.664.171-XX); Contecnica Consultoria Técnica Ltda. (24.699.100/0001-16); Hideraldo Luiz Caron (XXX.497.930-XX); Laércio Coelho Pina (XXX.363.911-XX); Luiz Antonio Pagot (XXX.102.567-XX); Luiz Antônio Ehret Garcia (XXX.696.201-XX); Orlando Fanaia Machado (XXX.624.046-XX); Redram Construtora de Obras Ltda. (76.444.751/0001-69); Ste Serviços Técnicos de Engenharia Sa (88.849.773/0001-98).
3.2 Recorrente: Redram Construtora de Obras Ltda. (76.444.751/0001-69).

13.1. Ministros presentes: Ana Arraes (Presidente), Augusto Nardes (Relator) e Raimundo Carreiro.
13.2. Ministro-Substituto convocado: André Luís de Carvalho.

ACORDAO-COMPLETO-2410485

Acórdão de Relação 5549/2020 - Segunda Câmara

Acórdão de Relação

AUGUSTO NARDES

Trata-se de novos embargos de declaração interpostos pela empresa Redram Construtora de Obras Ltda., desta feita contra o Acórdão 3907/2019-TCU-Segunda Câmara, por meio do qual o Tribunal conheceu e rejeitou embargos de declaração dessa recorrente.
2.	A seguir, reproduzo parte substancial da peça recursal, nos termos vazados pela embargante:
"REDRAM CONSTRUTORA DE OBRAS LTDA., qualificada nos Autos acima, vem respeitosamente à presença de Vossa Excelência, por seu representante legal ao final assinado, para interpor Embargos Declaratórios da r. decisão contida no ACÓRDÃO Nº 3907/2019-2C, pelas seguintes razões: 
I - Com a reverência devida a esta Corte de Contas, entende a Embargante que omitiu-se no Acórdão embargado a decisão de sobrestamento do processo e dos seus efeitos enquanto estiver sub judice a questão aqui posta - submetida atualmente ao Egrégio Tribunal Regional Federal da 1ª. Região, através da Apelação Cível n° 0017303- 43.2011.4.01.3600, que tem como Relator o Eminente Desembargador Federal João Batista Moreira. 
II - A embargante reputa desnecessário discorrer nestes embargos sobre a prevalência das decisões jurisdicionais sobre as decisões de natureza fiscal e administrativa das Cortes de Contas. Conforme já mencionado pela embargante, a matéria discutida em ambas as instâncias é idêntica, envolve a mesma licitação, o mesmo contrato, as mesmas controvérsias e logicamente as mesmas partes. Todas as questões apreciadas por este Tribunal estão submetidas atualmente à apreciação do Eg. Tribunal Regional Federal da 1ª Região em grau de recurso. 
III - Outra importante omissão: não obstante o acórdão aqui embargado tenha decidido (item 16) que a alegação de inadimplemento do DNIT significaria 'inovação', o ponto é que o mencionado inadimplemento é posterior ao início do processo. É, de fato, uma inovação, que não se espera seja ignorada por esta Corte apenas por questões processuais. Seria imposto à embargante o ressarcimento de 'valores faturados' que não foram pagos. Por questões processuais estar-se-ia criando um absurdo jurídico, de uma empresa 'devolver' valores que não recebeu. 
O que se pede é a valoração da realidade fática ao invés do estrito formalismo jurídico-processual: o DNIT não pagou os valores que o acórdão determina sejam 'devolvidos'. Não há, nos presentes autos, comprovação de pagamento. Há, ao contrário, a comprovação do inadimplemento. 
A persistir o teor do venerando acórdão embargado serão espancados todos os princípios jurídicos que devem nortear as decisões judiciais e administrativas. Haverá locupletamento do órgão federal que não pagou as faturas e receberá um dinheiro indevido. Não é crível que este Egrégio Tribunal persista em uma determinação assim, vendando os olhos para uma realidade sob o pálio de que a via dos embargos de declaração é 'estreita'. 
IV - Sendo assim, requer que Vossa Excelência se digne em sobrestar a decisão da Colenda 2ª Câmara, bem como seus efeitos, até que a Apelação Cível referida seja julgada em definitivo nas instâncias judiciárias. 
A embargante se utiliza novamente dos Embargos Declaratórios por entender que tal medida de cautela deveria ter sido adotada de ofício por este Tribunal, configurando portanto a omissão a legitimar o pedido".
É o relatório.

8.1. Mauro Fontoura Marder e outros, representando Redram Construtora de Obras Ltda.  
8.2. Augusto Rolim da Silva Neto (16.854/OAB-DF) e outros, representando Ste Servicos Técnicos de Engenharia Sa.  
8.3. Pablo Alves Prado (43164/OAB-DF) e outros, representando Hideraldo Luiz Caron.  
8.4. João Gabriel Perotto Pagot (12055/OAB-MT), representando Luiz Antonio Pagot.

Não atuou.

TOMADA DE CONTAS ESPECIAL. AUDITORIA. OBRAS DE MANUTENÇÃO DE TRECHOS RODOVIÁRIOS DA BR-364/MT (CONTRATO 653/2009). SUPERFATURAMENTO NA CONTRATAÇÃO DE SERVIÇOS DE TRANSPORTE E NA AQUISIÇÃO DE INSUMO. CITAÇÃO. REVELIA DE UM RESPONSÁVEL. ACEITAÇÃO DAS ALEGAÇÕES DE DEFESA APRESENTADAS POR ALGUNS RESPONSÁVEIS E REJEIÇÃO DAS DE OUTRO. JULGAMENTO PELA REGULARIDADE E IRREGULARIDADE DAS CONTAS. DÉBITO. MULTA. EMBARGOS DE DECLARAÇÃO. CONHECIMENTO. REJEIÇÃO. NOVOS EMBARGOS DE DECLARAÇÃO. CONHECIMENTO. REJEIÇÃO. ALERTA.

TOMADA DE CONTAS ESPECIAL (TCE)

não atuou.

Trago ao colegiado novos embargos de declaração interpostos pela empresa Redram Construtora de Obras Ltda., desta feita contra o Acórdão 3907/2019-TCU-Segunda Câmara, por meio do qual o Tribunal conheceu e rejeitou embargos de declaração dessa recorrente, então manejado em face do Acórdão 12110/2018-TCU-Segunda Câmara, que julgou as suas contas irregulares, condenou-a em débito e imputou-lhe multa proporcional ao dano apurado.
2.	De início, entendo que os presentes embargos de declaração devem ser conhecidos, por preencherem os requisitos de admissibilidade previstos nos arts. 32, inciso II, e 34 da Lei nº 8.443/1992.
3.	Desta feita, conforme consta do relatório precedente, os embargantes, em nova petição dessa natureza, arguem os seguintes elementos:
	a) omissão no acórdão  sobre a decisão de sobrestamento do processo e dos seus efeitos enquanto estiver sub judice a questão aqui posta, submetida atualmente ao Egrégio Tribunal Regional Federal da 12. Região, através da Apelação arei n° 0017303- 43.2011.4.01.3600;
	b) "não obstante o acórdão aqui embargado tenha decidido (item 16) que a alegação de inadimplemento do DNIT significaria 'inovação', o ponto é que o mencionado inadimplemento é posterior ao início do processo. É, de fato, uma inovação, que não se espera seja ignorada por esta Corte apenas por questões processuais. Seria imposto à embargante o ressarcimento de 'valores faturados' que não foram pagos. Por questões processuais estar-se-ia criando um absurdo jurídico, de uma empresa 'devolver' valores que não recebeu".
4.	De pronto, rejeito os presentes embargos, uma vez que não se verifica no acórdão atacado a omissão indicada na peça recursal.
5.	De acordo com o embargante nesse segundo aclaratório, o Tribunal teria sido omisso quanto à decisão de sobrestamento do processo e dos seus efeitos enquanto estiver sub júdice a questão posta nos autos, que estaria sendo discutida no Egrégio Tribunal Regional Federal da 1ª Região, através de recurso de apelação.
6.	Revisitando os autos, verifico que não procede a arguição do embargante, simplesmente porque não houve discussão sobre possível sobrestamento do feito no âmbito do acórdão embargado, uma vez que tal matéria não foi peticionada pelo recorrente naquela fase processual.
7.	Veja-se que os pedidos da embargante naquele momento foram:
"Diante do exposto, requer que este Tribunal, suprindo a obscuridade e a omissão acima apontadas, acolha estes embargos para: 
a - Reconhecer a nulidade da decisão embargada pela ausência de intimação da pauta de julgamento; 
b - afastar a multa, ou fundamentar a sua aplicação, bem como o seu respectivo valor; 
c - retificar parcialmente a decisão e determinar que o valor a ser pago pela Embargante deve ser deduzido da fatura maior a receber, relativa a obras executadas e consideradas regulares, tanto pelo órgão contratante quanto por esta Corte, uma vez que se tratam ambos de créditos líquidos, certos e exigíveis, oriundos da mesma licitação e portanto da mesma obra e do mesmo Contrato".
8.	Ademais, conquanto o título do tópico 3 dos aclaratórios inicias tenha sido vazado, textualmente, "O superfaturamento e a pendência de processo judicial. O inadimplemento do DNIT", não se adentou, naquela ocasião, na matéria relativa à pendência do processo judicial, que culminasse com pedido de sobrestamento da apreciação do feito no âmbito do Tribunal.
9.	Aliás, a própria peça defensiva registra: "A embargante não discorda, sob certo aspecto, da conclusão do Acórdão quanto à independência das instâncias. Possuindo jurisdição própria, o TCU pode, via de regra, prosseguir no processo administrativo independentemente do processo judicial. Porém o presente caso é especial. Dispôs o Acórdão aqui embargado (item 54) ", sem que tenha apresentado qualquer argumento adicional no sentido da demanda ora posta.
10.	Tal discussão, relembro, foi levada a cabo por ocasião do acórdão condenatório, nos termos que reproduzo a seguir, extraído da instrução técnica que reproduzi no relatório daquela deliberação, com referência expressa no voto de que incorporava os argumentos proferidos pela instrução técnica às minhas razões de decidir:
"91. No que se refere à alegação (peça 92, p. 1) de que já tramita processo judicial (autuado sob o n. 0017303-43.2011.4.01.3600 na 1ª Vara Federal da Subseção Judiciária de Cuiabá - Seção de Mato Grosso) tratando dos mesmos fatos aqui analisados, conforme já tratado no item I.5.2, a existência, por si só, de ação judicial em curso sobre os fatos objeto de análise pelo TCU não gera relação de prejudicialidade a ensejar o sobrestamento dos autos nesta Corte até decisão judicial definitiva, por força da independência das instâncias".
11	Sobre a alegação de que o Tribunal teria sido omisso ao ignorar, por questões processuais, em detrimento da realidade fática, que o mencionado inadimplemento do DNIT teria sido posterior ao início do processo, igualmente não assiste razão ao embargante.
12.	Com efeito, a despeito de mencionar no meu voto do acórdão em discussão que o embargante então inovara em relação ao acórdão então embargado (item 16 do voto, mencionado pelo própria embargante no presente recurso) , nos parágrafos seguintes daquele voto aprofundo a discussão nos termos que a seguir reproduzo, para deixar claro a inocorrência da alegada omissão:
"15. Por fim, igualmente não assiste razão ao embargante quando afirma que 'o fato é que o embargante não recebeu pagamento superfaturado, nem recebeu por serviços prestados em quantidade menor do que a prevista no edital' uma vez que o Dnit não teria pago à embargante, que seria credora do órgão no montante de R$ 3.637.314,01, em valores históricos, não atualizados.
16. Também desta feita o embargante discute questão não admissível nos estreitos limites dos declaratórios pois, como se verifica, inova em relação ao acórdão embargado, uma vez que essa questão da inadimplência do Dnit para com a embargante não fora objeto de defesa, por ocasião da discussão do mérito do processo que culminou com o acórdão embargado. 
17. Ademais, o embargante não junta aos autos qualquer elemento a comprovar essa afirmação e tampouco apresentou esse argumento por ocasião da apresentação das alegações de defesa, a despeito de a citação o ter chamado aos autos para apresentar defesa relativamente às irregularidades apontadas nos seguintes termos, conforme colhido do ofício de citação, verbis: 
'2. O débito é decorrente de receber pagamentos superfaturados, originados de quantitativo inadequado, especificamente quanto às quantidades pagas pelos serviços de aquisição de CAP 50/70, que divergiram das quantidades empregadas, e quanto às distâncias de transporte praticadas no serviço de transporte de emulsão asfáltica RR-2C contrariando o disposto nos arts. 62 e 63 da Lei 4.320/1964; art. 6º, inciso IX, art. 12, inciso III, art. 65, inciso I, e art. 67 da Lei 8.666/1993 (ênfase acrescida) '. 
18. Como se observa, o ofício citatório apontou os exatos termos da irregularidade por qual chamada aos autos a empresa Redram Construtora de Obras Ltda., alertando que o débito seria decorrente do recebimento de valores indevidos, porquanto superfaturados, e especificando em detalhes quais seriam os valores nominais recebidos e as correspondentes datas de ocorrência, nos termos das orientações regimentais desta Corte, veja-se os exatos termos da citação: 
"Valor (es) histórico (s) do (s) débito (s) e da (s) quantia (s) eventualmente ressarcidas, bem como a (s) respectiva (s) data (s) de ocorrência: 
Débito (s) : 
R$ 287.424,56, em 6/9/2010 
R$ 80.072,03, em 30/7/2010 
R$ 22.365,58, em 26/5/2010 
R$ 48.884,13, em 17/5/2010 
R$ 7.172,41, em 13/5/2010 
R$ 32.637,57, em 11/3/2010 
R$ 112.942,38, em 9/3/2010"
19. Deveria, portanto, a recorrente, na fase de apresentação das alegações de defesa, apresentar esse argumento e correspondentes comprovações do quanto afirmado o que, conforme se verifica nos autos, não ocorreu, motivo pelo qual devem ser rejeitados os presentes argumentos".
13.	Postos os fundamentos acima detalhados, rejeito a alegação de omissão, alertando ao recorrente que a interposição de novos embargos, sem o atendimento aos seus pressupostos processuais, serão recebidos como mera petição, razão pela qual não impedirão o trânsito em julgado do acórdão condenatório.
	Ante todo o exposto, voto por que o Tribunal adote a deliberação cuja minuta submeto ao Colegiado.
TCU, Sala das Sessões Ministro Luciano Brandão Alves de Souza, em 22 de outubro de 2019.
Ministro JOÃO AUGUSTO RIBEIRO NARDES 
Relator